【裁判字號】    98,消債更,86
【裁判日期】    981006
【裁判案由】    聲請更生
【裁判全文】
臺灣基隆地方法院民事裁定            98年度消債更字第86號
聲  請  人
即  債務人  甲○○
上列當事人因消費者債務清理事件聲請更生，本院裁定如下：
    主  文
聲請駁回。
聲請程序費用由聲請人負擔。
    理  由
一、按聲請更生或清算不合程式或不備其他要件者，法院應以裁
    定駁回之，但其情形可以補正者，法院應定期間先命補正﹔
    又債務人與金融機構協商成立者，不得聲請更生或清算。但
    因不可歸責於己之事由，致履行顯有重大困難者，不在此限
    ，消費者債務清理條例（下稱本條例）第8條、第151條第5
    項分別定有明文。衡諸債之關係，係以當事人間之信賴關係
    為基礎，為社會經濟組織之重要支柱，故當事人於以法律行
    為追求自己之利益之際，亦應顧及對方之利益，並考量債權
    債務在社會上之作用，本於誠實及信用之原則，行使債權及
    履行債務。是對於已陷入經濟上困境之消費者，若任其於惡
    性循環之債務窘境中生存，將衍生嚴重之社會問題，難以維
    持安定之社會經濟秩序，故為兼顧債權人、債務人雙方之利
    益，對陷於經濟上困境之消費者，乃允其於本條例施行後，
    得選擇以重建型之更生程序或清算型之清算程序清理其債務
    ，藉以妥適調整債務人與債權人及其他利害關係人間之權利
    義務關係，保障債權人獲得公平受償，並謀求消費者經濟生
    活之重建復甦機會。惟對於已與金融機構成立協商之債務人
    ，自應受該成立協議拘束，按協議條件履行，僅有其後發生
    情事變更，在清償期間收入或收益不如預期，致該方案履行
    困難甚或履行不能，因不可歸責於己，始能聲請更生或清算
    ﹔若非因不可歸責於己之事由，致履行顯有重大困難，僅係
    為圖謀減免債務，而不為債務之履行，自有違債權契約為誠
    信契約之本旨，為避免債務人任意毀諾已成立之協商，肇致
    道德危險，濫用更生或清算之裁判上債務清理程序，故依本
    條例第151條第5項前段之規定，不得聲請更生或清算。
二、本件聲請意旨略以：聲請人有不能清償債務之情，於消費者
    債務清理條例施行後，於民國（下同）97年9月26日以書面
    向最大債權金融機構中國信託商業銀行（下稱中國信託銀行
    ）請求共同協商債務清償方案，並達成協議，約定每月應償
    還新臺幣（下同）11,000元，惟聲請人所任職之天母當鋪因
    營收減少，於98年1月20日終止與聲請人之僱傭契約，然聲
    請人不願輕易毀棄與最大債權銀行之協議，遂暫時向乙○○
    借貸支應。又聲請人因身體狀況不佳，年屆60歲且患有輕度
    肢障，難以迅速找到工作，故於98年3月10日繳交第四期協
    商款後，終無力繼續繳納而毀諾。此外，聲請人之無擔保及
    無優先權之債務總額未逾1,200萬元，復未經法院裁定開始
    清算程序或宣告破產，爰提出本件更生之聲請云云。
三、經查，聲請人主張其於本條例施行後，曾與中國信託銀行成
    立協商，約定就無擔保債務總額分180期、零利率、每月償
    還11,000元等情，業據其提出前置協商協議書、前置協商無
    擔保債務還款分配表暨表決結果等件為證，自堪信為真實，
    故本件聲請人欲聲請更生，依本條例第151條第5項之規定，
    須有不可歸責於己致履行上開協議顯有重大困難之事由。又
    聲請人就「有不可歸責於己致履行顯有重大困難之事由」固
    稱「所任職天母當鋪因受景氣影響，…，於98年1月20日終
    止與聲請人之僱傭契約。…更難以迅速找到工作以支付銀行
    協商款，…，無力繼續繳款而毀諾。」等語，並提出天母當
    舖所開立之員工非自願離職證明書影本為證；惟另依聲請人
    所提出同樣由天母當鋪所開立之員工薪資證明，其上記載聲
    請人之在職期間係自89年9月1日至97年4月30日，與聲請人
    所稱係於98年1月20日始遭解僱等情，顯有出入，經本院為
    釐清聲請人究係於何時遭天母當鋪解僱，而以基院慧98消債
    更宇字第86號函詢天母當鋪關於聲請人之詳細任職期間，經
    該當鋪覆稱聲請人之任職期間為「89年9月1日至97年4月30
    日」。是以，聲請人早於97年4月30日即聲請人與中國信託
    銀行協商成立前，已遭天母當舖解僱，而非如聲請人所稱於
    協商成立後之履行期間內，始遭解僱。從而，聲請人主張因
    遭天母當舖解僱，致無力繼續履行協商條件之不可歸責於己
    之事由，即不足採。
四、綜上所述，本件聲請人既與金融機構債權人成立協商，且所
    主張之不可歸責於己致履行顯有重大困難之事由亦不足採，
    ，則其聲請更生，顯然違背本條例第151條第5項之規定，自
    屬要件不備，應予駁回。
五、依消費者債務清理條例第8 條、第15條，民事訴訟法第95條
    、第78條之規定，爰裁定如主文。
中    華    民    國    98    年    10    月    6    日
                  民事庭法  官  林玉珮
以上正本係照原本作成。
如不服本裁定，應於裁定送達後10日內，以書狀向本院提出抗告
，並繳納抗告費新臺幣1000元。
中    華    民    國    98    年    10    月    6    日
                        書記官  洪福基


司法院資訊處製作；財團法人民間司法改革基金會備份。
